【裁判字號】    96,重訴,162
【裁判日期】    970304
【裁判案由】    分配表異議之訴
【裁判全文】
臺灣高雄地方法院民事判決             96年度重訴字第162號
原      告  台灣金聯資產管理股份有限公司
                      樓
法定代理人  甲○○
訴訟代理人  王敬堯律師
被      告  乙○○
訴訟代理人  阮文泉律師
上列當事人間分配表異議之訴事件，經本院於民國97年2 月19日
言詞辯論終結，判決如下：
    主      文
原告之訴駁回。
訴訟費用由原告負擔。
    事實及理由
一、原告起訴時之法定代理人原為王榮周，嗣於本院審理中改由
    甲○○擔任法定代理人，有公司變更登記表1 份在卷可稽（
    見本院卷第61頁），茲據原告依民事訴訟法第170 條、第17
    5 條第1 項規定，聲明承受訴訟（見本院卷第59頁），核無
    不合，應予准許。
二、原告起訴主張：原告於民國91年12月19日與訴外人萬泰商業
    銀行股份有限公司（下稱萬泰銀行）簽訂不良債權讓與契約
    書，自萬泰銀行受讓該銀行對訴外人即債務人萬有營造有限
    公司（下稱萬有公司，法定代理人黃冰鶯）、黃冰鶯、丙○
    ○之本金、利息、違約金及墊付費用等債權、擔保物權及其
    他從屬權利，並依金融機構合併法第15條第1 項第1 款、第
    18 條 第3 項規定，將上情登報公告之，並於95年1 月9 日
    向台灣高雄地方法院94年度執字第5223號清償債務強制執行
    事件（下稱系爭強制執行事件）申報債權，復以假扣押普通
    債權人之地位聲明參與分配。惟系爭強制執行事件於拍賣執
    行債務人丙○○所有，坐落於高雄市○○區○○段第860 地
    號、第863 地號土地及其上建物，建號1989號、2088號，即
    門牌號碼高雄市三民區○○○路474 號房屋1 棟（下稱系爭
    房地），得款新臺幣（下同）6,700 萬元後，於96年2 月13
    日製作分配表（下稱系爭分配表），經被告以第二順位最高
    限額抵押權人之地位參與分配，獲分得執行案款12,686,823
    元，致原告未獲分配。然查本件被告與執行債務人丙○○間
    並無消費借貸關係存在，至於其所持有，由執行債務人丙○
    ○於89年10月19日所簽發，面額3,500 萬元之本票1 紙所表
    彰之票據債務，則未據載明於抵押權設定約定契約書中，即
    非屬上開抵押權擔保效力範圍所及，而不得參與分配系爭強
    制執行事件拍賣案款，爰依強制執行法第41條第1 項前段規
    定，提起本件訴訟等語。並聲明求為判決：臺灣高雄地方法
    院94年度執字第52233 號強制執行事件，分配予被告之債權
    額12,686,823元應全數剔除，剔除部分應依附表所示方式分
    配之。
三、被告則以：訴外人即系爭強制執行事件執行債務人丙○○為
    萬有公司之實際負責人，其自83年起陸續為支付萬有公司營
    運所須資金向被告借款，迄89年止仍有1,550 萬元借款債務
    未予清償（下稱系爭1,550 萬元借款債務），經被告與丙○
    ○約定，由丙○○於89年10月19日簽發到期日為91年10月18
    日、面額3500萬元之本票（下稱系爭本票）用以擔保清償系
    爭借款債務，丙○○復提供系爭房地予被告設定權利價值35
    00萬元、權利存續期間自89年10月19日起至91年10月18日止
    之第二順位最高限額抵押權（下稱系爭第二順位最高限額抵
    押權）以擔保系爭借款及票據債務。嗣被告經本院執行處通
    知，於96年1 月8 日持上開本票及抵押權設定契約書、他項
    權利證明書，以第二順位抵押權人之地位就系爭強制執行事
    件聲明參與分配，被告與執行債務人丙○○間確有系爭1,55
    0 萬元借款債權債務關係存在，而系爭本票乃執行債務人丙
    ○○於系爭第二順位抵押權存續期間所簽發，用以擔保清償
    系爭1,55 0萬元借款債務，自為系爭第二順位抵押權擔保效
    力所及，系爭分配表以被告為第二順位抵押權人之順位進行
    分配，並無違誤等語置辯。並聲明：如判決主文所示。
四、本件兩造不爭執事項如下：
  (一)原告於91年12月19日自萬泰銀行受讓該銀行對訴外人即債務
    人萬有公司、黃冰鶯、丙○○之本金、利息、違約金及墊付
    費用等債權、擔保物權及其他從屬權利，並依金融機構合併
    法第15條第1 項第1 款、第18條第3 項規定，於92年1 月8
    日登報公告之，嗣於95年1 月9 日以假扣押普通債權人之地
    位向本院申報債權，聲明就系爭強制執行事件參與分配（見
    本院卷第215頁）。
  (二)被告經本院執行處通知，於96年1 月8 日持系爭本票及抵押
    權設定契約書、他項權利證明書，以系爭第二順位最高限額
    抵押權人之地位就系爭強制執行事件聲明參與分配。經本院
    執行處於96年2 月13日以系爭分配表將被告列為第二順位最
    高限額抵押權人，分配執行案款12,686,823元予被告（見本
    院卷第211頁）。
  (三)原告於96年2 月14日受本院民事執行處以96雄院隆民丞94年
    執字第52233 號函文通知本院94年度執字第52233 號強制執
    行事件之分配結果，經原告於96年3 月5 日具狀聲明異議，
    主張被告（即該強制執行案件之第二順位抵押權人）對執行
    債務人丙○○之債權不存在，經被告於96年3 月9 日為反對
    之陳述，原告嗣於96年4 月23日提起本件分配表異議之訴。
  (四)被告於88年7 月31日向台灣中小企業銀行岡山分行借款1,55
    0 萬元（借款帳號00000000000 號），並於同日如數轉帳入
    萬有公司（法定代理人黃冰鶯）設於台灣中小企業銀行岡山
    分行，帳號00000000000 號帳戶內。
  (五)丙○○將其所有坐落於高雄市○○區○○段第860 地號、86
    3 地號土地及其上建物，建號1989號，即門牌號碼高雄市三
    民區○○○路474 號房屋1 棟，設定本金最高限額3,500 萬
    元之第二順位抵押權予被告，其權利存續期間自89年10月19
    日起至91年10月18日止（即系爭第二順位最高限額抵押權）
    。
  (六)丙○○於89年10月19日簽發到期日為91年10月18日、面額3,
    5 00萬元之本票1 紙交予被告（即系爭本票），丙○○簽發
    上開本票之日期即系爭第二順位抵押權設定日。
  (七)被告於83年10月26日持其夫管連胡所有坐落於高雄市○○區
    ○○段第1226地號土地及其上建物，建號1528號，門牌為三
    多三路72號之房屋1 棟設定本金3,000 萬元之最高限額抵押
    權予台灣中小企業銀行，權利存續期間為83年10月26日起至
    113 年10月25日止。上開抵押權所擔保之借款債務分別於84
    年3 月31日、85年6 月15日、86年6 月17日、87年6 月26日
    、88年7 月31日換單。被告對上開台灣區中小企業銀行岡山
    分行之抵押債務已於91年9 月25日間清償完畢，並於96年9
    月27日塗銷上開抵押權設定登記。
  (八)對下列私文書之形式上真正不爭執：
  1.被告與丙○○於89年10月19日所簽立之抵押權設定契約書及
    其他項權利證明書。
  2.被告於89年10月19日簽發到期日為91年10月18日、指定受款
    人乙○○、面額3500萬元之本票。
  3.被告於84年3 月31日、85年6 月15日、86年6 月17日、87年
    6月26日、88 年7月31日與台灣企銀簽立之借據。
五、本件兩造爭點為：(一)系爭本票所擔保之原因債權債務關係是
    否存在？(二)系爭本票債務是否為系爭第二順位最高限額抵押
    權擔保效力所及？(三)被告依強制執行法第41條第1 項前段規
    定請求剔除被告之債權，重新分配強制執行款項有無理由？
    若有，則應以何方式重新分配？茲分述如下：
  (一)系爭本票所擔保清償之原因債權債務關係是否存在？
  1.按當事人主張有利於已之事實者，就其事實有舉證之責任，
    民事訴訟法第277 條前段定有明文。又票據為無因證券，票
    據債權人就其取得票據之原因，不負證明之責任，惟執票人
    如主張票據係發票人向其借款而簽發交付，則執票人倘能舉
    證證明其與發票人間已有消費借貸合意，並已依發票人之指
    示交付借款，則認執票人已盡其舉證責任，倘第三人仍就上
    開票據原因關係之存否而有爭執，即應由第三人就該票據原
    因關係不存在或嗣後消滅等對變異事實，提出足以撼動形成
    前開基礎原因事實心證之證據以為佐據，此為舉證責任之分
    擔。本件被告於96年1 月8 日執訴外人即執行債務人丙○○
    於89年10月19日簽發到期日為91年10月18日、面額3500萬元
    之本票1 紙就系爭強制執行事件向本院聲明參與分配，有參
    與分配書狀1 份在卷可稽（見本院卷第204 頁），惟原告即
    系爭強制執行事件假扣押普通債權人否認被告與執行債務人
    間有何系爭1,550 萬元借款債務存在，並主張系爭本票所表
    彰之票據債務非屬系爭抵押權擔保效力所及，則揆諸前揭說
    明，應由被告先就其與執行債務人丙○○間有系爭1,550 萬
    元借款債務存在，及系爭1,550 萬元借款債務與系爭本票之
    關聯性舉證證明之，並於被告提出相當之證明後，再由原告
    就其主張債務不存在之變異事實舉證之。
  2.經查：
  (1)本件原告自83年10月26日起陸續借款予系爭強制執行事件執
    行債務人丙○○，並依丙○○之指示將借款匯入萬有公司設
    於台灣區中小企業銀行岡山分行（下稱台灣企銀岡山分行）
    之帳戶內，以為交付，丙○○迄今仍積欠原告借款本金1,55
    0 萬元之事實，業據證人即執行債務人丙○○證稱：其為萬
    有公司之實際負責人，其為支付公司營運期間參與公共工程
    所須之各該押標金，而於83年9 月中旬以自己名義向其胞姐
    即被告商借1,550 萬元，經被告依其指示將其所須款項逐筆
    匯入萬有公司之帳戶內以為交付，迨萬有公司參與投標之各
    該公共工程開標程序結束後，再由其逐次自萬有公司帳戶如
    數匯款入被告設於台灣企銀岡山分行之貸款帳戶中以為清償
    ，詎其於87年間因萬有公司經營不善，迄今仍無法清償其向
    被告商借之1,550 萬元等語（見本院卷第105 至107 頁）。
    又被告於93年10月26日持其夫管連胡所有，坐落於高雄市○
    ○區○○段第1226地號土地，及其上建物，建號1528號，門
    牌號碼為高雄市○○○路72號房屋1 棟向台灣企銀為短期擔
    保抵押貸款1,550 萬元，並設定本金最高限額抵押權3,000
    萬元（抵押權存續期間自83年10月26日起至113 年10月25日
    止），並自93年10月26起迄87年10月22日止於1,550 萬元之
    貸款額度內陸續動支，並逐年換單（即逐年換簽借款期間1
    年之週轉金貸款契約），計至87年10月22日止尚欠1,550 萬
    元貸款未還乙節，則有台灣企銀岡山分行94年12月12日96岡
    山字第417 號函附備查卡、授信客戶異動資料表各1 份及土
    地、建物抵押權設定契約書暨他項權利證明書各1 份、週轉
    金貸款契約書5 份、83年10月26日取款憑條3 紙在卷為憑（
    見本院卷第193 頁、第194 至195 頁、第73至74頁、第98頁
    、第95頁），是以被告辯稱其與執行債務人丙○○間確有系
    爭1,550 萬元借款之消費借貸合意，復以房地向台灣企銀貸
    款後，依借款人丙○○之指示方式，自上開貸款帳戶如數動
    支領款，交付借款1,550 萬元予丙○○等情，核與前開證據
    相符，堪認真實。
  (2)又執行債務人丙○○為擔保清償其對被告之系爭1,550 萬元
    借款債務，而於89年10月19日簽發面額3,500 萬元，到期日
    為91年10月18日之本票1 紙，並以其所有系爭房地設定本金
    最高限額3,500 萬元，存續期間自89年10月19日起至113 年
    10月25日止之第二順位最高限額抵押權予被告一節，經證人
    丙○○證稱：其與被告於89年10月19日結算債務結果，尚積
    欠系爭1,550 萬元借款本息，共約2,400 萬元未還，其請求
    被告給予2 年期間還款，…被告之夫唯恐其無法清償系爭借
    款本息致其（用以向台灣企銀抵押貸款之）房屋遭拍賣，而
    由其於同日簽發面額3,500 萬元之本票1 紙，用以擔保系爭
    1, 550萬元本息及將來被告房屋倘遭台灣企銀拍賣所受損失
    數額，…並以其所有，門牌號碼為高雄市三民區○○○路47
    4 號之房屋、土地（即系爭房地）設定抵押予被告，…惟其
    迄今仍未向被告清償系爭1,550 萬元借款及利息，被告遂於
    系爭房地遭銀行拍賣時，以參與分配方式求償等語（見本院
    卷第107 頁、第110 頁、第107 頁、第106 頁、第110 頁）
    ，並有原告不爭執其真正之本票1 紙及高雄市政府地政處三
    民地政事務所94年1 月18日高市地民一字第0970000549號函
    附系爭房地登記謄本、抵押權設定契約書各1 份在卷可稽（
    見本院卷第205 頁、第231 至242 頁）。再佐以被告用以動
    支系爭1,550 萬元借款之台灣企銀貸款帳戶（帳號00000000
    00號）往來資料所示，該帳戶於87年4 月2 日經支領720 萬
    元、830 萬元（合計1,550 萬元）後，即未再清償，僅逐年
    依上開動支數額1,550 萬元換單（見本院卷第195 至196 頁
    ），益徵被告於89年10月19日受領債務人丙○○簽發之系爭
    本票時，系爭1,550 萬元借款債務仍然存在，並無因受債務
    人丙○○清償而消滅之情事，是以被告辯稱系爭本票所表彰
    之原因關係（即被告與執行債務人丙○○間系爭1,550 萬元
    借款債務）迄今仍然存在一節，核與前開證據相符，應屬可
    採。
  (3)原告固主張：系爭1,550 萬元借款債務係存在於被告與萬有
    公司之間，非存在於被告與執行債務人丙○○之間，丙○○
    於89年10月19日簽發系爭本票予被告時，其間並無票據原因
    關係存在云云。惟按消費借貸契約，非要式契約，必借貸人
    與貸與人雙方意思表示一致，始能成立，本件被告與執行債
    務人丙○○雖未就系爭1,550 萬元借款債務簽立書面借據，
    惟系爭1,550 萬元借款債務之消費借貸意思合致，係成立於
    被告與執行債務人丙○○之間，已據證人丙○○證稱：其係
    以自己名義向被告借款等語至明（見本院卷第107 頁），復
    未能舉證證明被告有何與萬有公司或其法定代理人黃冰鶯間
    成立系爭1,550 萬元借款債務之合意，自無從反於當事人間
    之真意另為推認之理。況消費借貸因金錢或其他代替物之交
    付而生效力，固為修正前民法第475 條所明定（88年4 月21
    日修正後已刪除該條規定），但所謂「交付」，原不以現實
    為限，倘貸與人已依轉帳方式，將貸款撥入借用人所指定之
    銀行帳戶內以代交付，自仍發生與現實交付同等之效力，而
    借用人向貸與人借用金錢之緣由與所借金錢之用途，則均與
    消費借貸契約之成立無關，準此，本件系爭1,550 萬元借款
    縱係匯入萬有公司帳戶，供萬有公司作為參與公共工程投標
    之用，並曾動用萬有公司之資金清償部分款項，上開交付借
    款之方式既係依借用人即執行債務人丙○○指示之方式為之
    ，則揆諸前開說明，自難僅憑上情遽認被告係向萬有公司交
    付借款，非向被告交付借款，原告前開主張尚乏證據證明，
    而不足採。
  (4)再查，被告用以動支系爭1,550 萬元借款之台灣企銀貸款帳
    戶（帳號0000000000號）往來資料所示，上開帳戶累欠餘額
    固經被告於91年8 月30日全數清償（見本院卷第196 頁），
    惟上開貸款累欠餘額乃由被告與其夫管連胡另向華南銀行貸
    款清償，非由執行債務人丙○○清償之，有原告不爭執為真
    正之中央信託局轉帳支出傳票2 紙、台灣銀行高雄分行外匯
    匯款單、取款憑條共8 紙、建華商業銀行貸款借據、匯款委
    託書各1 份，暨還款聯行往來傳票6 紙為憑（見本院卷第28
    4 頁、第261 至263 頁、第264 至271 頁、第272 至273 頁
    、第27 4至280 頁），證人丙○○復證稱：其迄未清償對被
    告之系爭1,550 萬元借款本息，嗣系爭房地經銀行拍賣，被
    告遂以參與分配之方式求償等語在卷（見本院卷第110 頁）
    ，足認系爭本票所擔保清償之系爭1,550 萬元借款本息，並
    無因執行債務人丙○○清償而消滅之情事存在，原告主張系
    爭本票所擔保之原因關係已因清償而消滅云云，殊非可採。
  3.綜上，本件被告與訴外人即執行債務人丙○○確有系爭1,55
    0 萬元借款債務迄未清償，並經丙○○簽發系爭本票擔保之
    ，系爭本票所擔保之原因債權債務關係確仍存在，應堪認定
    。
  (二)系爭本票債務是否為系爭第二順位最高限額抵押權擔保效力
    所及？
  1.按所謂最高限額之抵押契約，係指所有人提供抵押物，與債
    權人訂立在一定金額之限度內，擔保現在已發生及將來可能
    發生之債權之抵押權設定契約而言。此種抵押權所擔保之債
    權，除訂約時已發生之債權外，即將來發生之債權，在約定
    限額之範圍內，亦為抵押權效力所及。反之，此種抵押契約
    定有存續期間者，訂立契約之目的，顯在擔保存續期間內所
    發生之債權，凡在存續期間所發生之債權，皆為抵押權效力
    所及，於存續期間屆滿前所發生之債權，債權人在約定限額
    範圍內，對於抵押物均享有抵押權，有最高法院66年台上字
    第1097號判例要旨足參。次按基於交易安全之考量，最高限
    額抵押權所擔保之債權資格，應以基於一定法律關係所生之
    債權或基於特定法律關係所取得之票據權利為限，所謂基於
    一定法律關係所生之債權，則包括現有及將來可能發生之債
    權，及因繼續性法律關係所生之債權（參見本院卷第293 頁
    96年3月8日民法物權篇增修立法理由） 。先此敘明。
  2.經查：
  (1)依系爭第二順位最高限額抵押權設定契約書記載，系爭第二
    順位最高限額抵押權係用以共同擔保本金最高限額3,500 萬
    元，其所擔保之債務清償日期係按各個債務契約所約定之清
    償日期定之，所擔保之利息，則依中央銀行核定利率1/2 計
    算，遲延利息及違約金則不在擔保範圍之列，其權利存續期
    限則自89年10月19日起至91年10月18日止，有原告不爭執為
    真正之高雄市政府地政處三民地政事務所97年1 月18日高市
    地民一字第0970000549號函附抵押權設定契約書1 份在卷可
    稽（見本院卷第241 頁）。本件被告執有之系爭本票係用以
    所擔保清償系爭1,550 萬元借款債務，已如前述，系爭1,55
    0 萬元借款債務自屬前開抵押權設定書所載「各個債務契約
    」之列，又系爭本票到期日為91年10月18日，為兩造所不爭
    執，已如前述，系爭本票經被告遵期提示未獲付款一節，亦
    據證人丙○○證述在卷（見本院卷第112 頁），是以系爭本
    票債權既發生於系爭第二順位抵押權權利存續期間，且係基
    於執票人即被告與發票人丙○○間系爭1,550 萬元消費借貸
    之法律關係而來，揆諸前引說明，系爭本票所表彰之票據權
    利自屬系爭第二順位最高限額抵押權設定契約書登載之抵押
    權擔保範圍之列，而為系爭第二順位最高限額抵押權擔保效
    力所及。
  (2)又原告主張：不動產物權之設定，應以書面為之，系爭第二
    順位最高限額抵押權設定約定書既未載明系爭本票係屬系爭
    最高限額抵押權擔保範圍之列，則系爭本票所表彰之票據債
    權亦非上開抵押權擔保效力所及云云。查本件系爭第二順位
    最高限額抵押權設定契約書雖僅記載其所擔保之債權範圍依
    依「依各個債務契約所約定之清償日期」定之，而未特別指
    明其擔保範圍包含票據債權，然票據關係亦屬債務契約之一
    種，既設定抵押權之立約雙方當事人未以特約將票據權利排
    除在外，自不得遽謂系爭本票非屬系爭第二順位最高限額抵
    押權擔保效力所及，原告前開主張尚無所據，而不可採。
  (三)被告依強制執行法第41條第1 項前段規定請求剔除被告之債
    權，重新分配強制執行款項有無理由？若有，則應以何方式
    重新分配？
  1.本件被告與系爭強制執行債務人丙○○間確有系爭1,550 萬
    元借款之消費借貸法律關係存在，其執以參與分配之系爭本
    票則係被告基於前開消費借貸關係所取得，且系爭本票所表
    彰之票據債權係發生於系爭第二順位抵押權存續期間，而在
    上開抵押權擔保範圍之列，業經本院審認如前，是系爭強制
    執行事件將被告入系爭分配表，並依其第二順位抵押權人之
    地位就系爭強制執行案款優先受償，分配執行案款12,686,8
    23元予被告，尚無違誤。原告以被告與執行債務人丙○○間
    並無債權債務關係存在為由，訴請剔除被告之債權，重新分
    配強制執行案款，核無所據，應予駁回。
  2.末查，經清算系爭第二順位最高限額抵押權權利存續期間屆
    至時，其所擔保債權額應為系爭1,550 萬元借款本金，及依
    上開抵押權設定契約書所載，依中央銀行核定利率1/2 計算
    之利息，業據證人丙○○證述在卷（見本院卷第108 頁），
    並有系爭第二順位最高限額抵押權設定契約書在卷可憑。系
    爭強制執行事件分配表雖誤載被告參與分配之債權額為本金
    3, 500萬元及自89年10月21日起至95年12月25日止，按年利
    率5%計算之法定遲延利息（見本院卷第212 頁），而與前開
    系爭第二順位最高限額抵押權清算結果不符，惟因被告實際
    分得之強制執行拍賣案款僅12,686,823元，尚不足清償系爭
    1, 550萬元借款本金，是縱經更正系爭分配表上開錯誤，原
    告仍無從獲系爭強制執行事件拍賣案款之分配，本件原告顯
    然欠缺提起本件訴訟之利益，併此敘明。
六、綜上所述，系爭強制執行事件就拍賣抵押物案款所為分配，
    並無違誤，本件原告主張應將系爭強制執行事件分配予被告
    之債權額12,686,823元全數剔除，剔除部分應依附表所示方
    式分配云云，為無理由，應予駁回。
據上論結，本件原告之訴為無理由，依民事訴訟法第78條，判決
如主文。
中    華    民    國    97    年    3     月    4    日
                  民事第一庭  法  官  賴文姍
上為正本係照原本作成。
如不服本判決，應於送達後20日內，向本院提出上訴狀並表明上
訴理由，如於本判決宣示後送達前提起上訴者，應於判決送達後
10日內補提上訴理由書（須附繕本）。
中    華    民    國    97    年    3     月    4    日
                              書記官  李崑良


司法院資訊處製作；財團法人民間司法改革基金會備份。
